臺灣臺北地方法院民事判決　　　　　　 93年度重訴字第669號
原　　　告　甲○○○
原　　　告　癸○○
原　　　告　辰○○○
前列三人共同
訴訟代理人　陳志雄律師
複代理人　　陳韻如律師
被　　　告　壬○○
　　　　　　　　　　　　號三樓.
上列當事人間損害賠償等事件，本院於民國94年5月12日言詞辯
論終結，判決如下：
    主  文
確認原告及戊○○、丙○○、子○○、己○○、丁○○、寅○○
、乙○○、卯○○、丑○○、庚○○○、辛○○，對被告就坐落
台北市○○區○○段4小段56地號土地（面積444平方公尺），有
借名登記物返還請求權及不當得利返還請求權存在。
原告其餘之訴及假執行之聲請駁回。
訴訟費用由被告負擔。
    事實及理由
甲、程序方面：
一、原告主張與陳查某之其他繼承人戊○○、丙○○、子○○、
    己○○、丁○○、寅○○、乙○○、卯○○、丑○○、庚○○○、辛○○，對被告就坐落台北市○○區○○段4小段56
    地號土地（面積444平方公尺），有借名登記物返還請求權
    及不當得利返還請求權，惟此為被告所否認，則原告及戊○○等人，對被告就系爭土地，是否有借名登記物返還請求權
    及不當得利返還請求權不明確，原告主觀上在法律上之地位
    有不安之狀態存在，此種不安之狀態，能以確認判決將之除
    去，應認原告請求確認陳查某全體繼承人即原告及戊○○、
    丙○○、子○○、己○○、丁○○、寅○○、乙○○、卯○○、丑○○、庚○○○、辛○○等人，對被告就系爭土地，
    有借名登記物返還請求權及不當得利返還請求權存在，有即
    受確認判決之法律上利益，此合先敘明。
二、次按公同共有權利之行使，依民法第828條第2項規定，固應
    得公同共有人全體同意，但事實上無法得全體共有人同意時
    ，如有對第三人起訴之必要，為公同共有人全體利益計，僅
    由事實上無法得其同意之公同共有人以外之其他公同共有人
    單獨或共同起訴，仍應認為當事人之適格無欠缺，司法院院
    字第1425號解釋可資參照。本件原告本於繼承人之地位，請
    求確認全體繼承人對被告，就系爭土地，有借名登記物返還
    請求權及不當得利返還請求權存在，被告並應對全體繼承人
    ，負損害賠償責任，核屬公同共有權利之行使。而查繼承人
    之一辛○○，業已具狀表明不同意為原告（見本院卷第60、
    61頁），其餘繼承人戊○○、丙○○、子○○、己○○、丁○○、寅○○、乙○○、卯○○、丑○○、庚○○○等人，
    與被告間有直系血親、旁系血親關係，誼屬至親，事實上已
    無法得戊○○、丙○○、子○○、己○○、丁○○、寅○○
    、乙○○、卯○○、丑○○、庚○○○、辛○○等公同共有
    人之同意，提起本件訴訟，而原告有對被告提起本件訴訟之
    必要，則原告僅以其三人共同提起本件訴訟，當事人並無不
    適格，附此敘明。
乙、實體方面：
一、原告主張：原告之被繼承人陳查某，生前經營企業、買賣土
    地、銀行存款等，常借用或信託家人名義為股東、所有權人
    或存款人，76年6月間，陳查某向訴外人李碧岩以新台幣（
    下同）00000000元，買受系爭土地，由陳查某支付全部價金
    ，並借名被告名義登記。陳查某於82年8月9日去世，其與被
    告間之借名登記契約，係以當事人間之信任為基礎而成立，
    應類推適用民法第550條前段規定，該借名登記契約因當事
    人一方之死亡而消滅，原告得依借名登記物返還請求權及不
    當得利返還請求權，請求被告將系爭土地移轉登記為陳查某
    全體繼承人公同共有。惟系爭土地因欠稅，經法務部行政執
    行署台北行政執行處執行查封，法院不能命為移轉登記，被
    告已處於給付不能之狀態，惟系爭土地尚未拍賣，仍可能因
    被告清償或原告代為清償而撤銷查封，故於未被拍賣而在被
    告喪失所有權之前，陳查某之全體繼承人對被告就系爭土地
    仍有借名登記物返還請求權及不當得利返還請求權，現因被
    告爭執此權利存在，倘原告取得確認勝訴判決，則於系爭土
    地撤銷查封後，原告可隨時請求移轉登記予陳查某之全體繼
    承人，故原告提起確認之訴，有法律上之確認利益。又系爭
    土地現仍被查封，被告已陷於給付不能之狀態，原告亦得依
    民法第226條第1項規定，請求被告賠償陳查某全體繼承人，
    而此項陳查某之遺產，因尚未分割，依民法第1151條規定，
    屬公同共有債權，依系爭土地於起訴請求時之公告現值每平
    方公尺11萬元計算，面積444平方公尺合計為4884萬元。而
    聲明：
    （一）確認已故陳查某全體繼承人即原告及戊○○、丙○○
          、子○○、己○○、丁○○、寅○○、乙○○、陳耀
          和、丑○○、庚○○○、辛○○等人，對被告就坐落
          台北市○○區○○段4小段56地號面積444平方公尺土
          地，有借名登記物返還請求權及不當得利返還請求權
          存在。
    （二）被告應給付原告屬原告及戊○○、丙○○、子○○、
          己○○、丁○○、寅○○、乙○○、卯○○、丑○○
          、庚○○○、辛○○公同共有債權之4884萬元，及自
          起訴狀繕本送達翌日起至清償日止，按年息5％計算
          之利息。
    （三）願供擔保請准宣告假執行。
二、被告則以：原告無法證明系爭土地非被告所有，地價稅係由
    被告繳交等語，資為抗辯。而聲明：原告之訴及假執行之聲
    請均駁回。
三、原告主張兩造及戊○○、丙○○、子○○、己○○、丁○○
    、寅○○、乙○○、卯○○、丑○○、庚○○○、辛○○，
    為陳查某之繼承人，系爭土地依土地登記簿所載，所有權人
    為被告之事實，業經原告提出戶籍謄本、繼承系統表、土地
    謄本為證，被告對此亦不爭執，自堪信為真實。至原告主張
    系爭土地是陳查某借名被告名義登記，陳查某之全體繼承人
    對被告就系爭土地仍有借名登記物返還請求權及不當得利返
    還請求權，惟被告已陷於給付不能之狀態，原告得依民法第
    226條第1項規定，請求被告賠償陳查某全體繼承人等情，則
    為被告所否認，並以前開情詞置辯。經查：
（一）原告主張系爭土地是陳查某於76年6月13日以00000000元
      向李碧岩購買，並借名被告名義登記，並當庭提出買賣契
      約書、土地權狀、76年至81年之地價稅繳款書及付款支票
      影本為證（見家事庭卷附不動產買賣契約書、本院卷第33
      至36、139頁）。被告對上開證物之真正固不爭執，惟辯
      稱：原告應證明陳查某沒有贈與的意思，這些資料當初是
      被告交給陳查某保管，權狀當初是放在台北市○○○路○
      段79號2樓陳查某辦公室之保險箱內，地價稅均由被告繳
      交等語。查兩造對於系爭土地是由陳查某出資購買，並不
      爭執，陳查某將系爭土地登記於被告名下，卻將買賣契約
      書、土地權狀、生前之地價稅繳款書自行保管，而未交付
      所有權名義人被告，已與一般贈與行為之常情顯然不符。
（二）原告另提出陳查某生前口述由其秘書王惠燕記載之備忘錄
      （見本院卷第156至167頁），及王惠燕於台灣高等法院86
      年度重上字第204號股權登記事件中，到庭結證：備忘錄
      是陳查某生前陸陸續續親自口述由我書寫，由我再抄寫5
      本備忘錄，5本筆跡（記）本內容完全相同，抄寫完畢後
      即交給陳查某等語之筆錄（見本院卷第169至170頁）；陳
      查某公司副理杜海珍於台灣高等法院86年度重上字第204
      號股權登記事件中，到庭結證：我在陳查某公司擔任副理
      ，掌管陳查某個人財產之管理及公司業務，82年2月間有
      天早上陳查某叫我到他辦公室，拿1本備忘錄，問我全部
      財產是否都已列入備忘錄，我看過後告訴他已全部列入，
      其餘未列入的財產已登記在其子女、媳婦及孫子女名下，
      陳查某告訴我已將全部財產分成五份，要我將備忘錄1本
      交予陳建忠並轉告他的意思予陳建忠，陳查某製作五本備
      忘錄的真意是將其所有財產記入備忘錄，平均分成五份，
      分配予其五位子女每人各五分之一。當天我交給陳建忠備
      忘錄時，同時轉告他父親的意思，陳建忠表示既是陳查某
      的意思財產要如此分配，他個人沒意見，於是我馬上在早
      上九點多回陳查某辦公室覆命，剛好看到辛○○及甲○○○正在看備忘錄，陳廷忠當時病重住院，還沒拿給他，於
      陳查某死後，庚○○○吵鬧其為何未拿到備忘錄，而馬上
      補送一份給她等語之筆錄（見本院卷第171、172頁）為證
      。該備忘錄中並記載：（八）內湖環山路與港墘路口，港
      墘路旁三角地向謝宅購入140坪（隆和名義）AB區旁等語
      （見本院卷第161頁）。被告對於該備忘錄及筆錄之真正
      及備忘錄所指（八）內湖環山路與港墘路口，港墘路旁三
      角地（隆和名義）為系爭土地，並未爭執，惟辯稱：證人
      不是陳家的人，證詞可議，備忘錄並未記載系爭土地為遺
      產，非被告所有云云。查依證人王惠燕、杜海珍之證詞，
      已證明陳查某生前將上開備忘錄所載之系爭土地，列為其
      所有財產，並表示分配予其五位子女各五分之一，且無證
      據證明陳查某與被告間就系爭土地有信託關係存在，參酌
      被告之兄丑○○於86年7月10日書立之切結書，亦記載：
      即使祖父（陳查某）生前借用家母及我等兄弟名義登記之
      動產、不動產等語（見本院卷第37頁）。原告主張系爭土
      地係陳查某借名被告名義登記，並非贈與被告，應為可取
      。
四、按借名契約係無名契約之一種，民法並未明文規定其成立要
    件及效力，因其係以當事人間之信任為基礎而成立之契約，
    其性質與信託契約較為相近。信託法係於85年1月26日公布
    ，且無溯及既往之規定，基於實體從舊原則，在信託法施行
    前成立之信託契約，因其性質係以當事人之信任為基礎，故
    應類推適用民法第550條前段規定，信託契約關係因當事人
    一方之死亡而消滅。本件借名契約之成立發生於信託法生效
    前，因其係以當事人間之信任為基礎而成立之契約，其性質
    與信託契約較為相近，故解釋上亦應類推適用民法第550條
    規定，因當事人一方之死亡而消滅。查陳查某業於82年8月9
    日死亡，其與被告間成立之借名契約亦應於該時起即行消滅
    ，被告即欠缺繼續為系爭土地所有權名義人之法律上原因。
    從而，原告請求確認陳查某之全體繼承人即原告及戊○○、
    丙○○、子○○、己○○、丁○○、寅○○、乙○○、卯○○、丑○○、庚○○○、辛○○，對被告就系爭土地有借名
    登記物返還請求權及不當得利返還請求權存在，洵屬有據，
    應予准許。
四、原告另主張系爭土地因欠稅，經法務部行政執行署台北行政
    執行處執行查封，法院不能命為移轉登記，被告已處於給付
    不能之狀態，原告得依民法第226條第1項規定，請求被告賠
    償陳查某全體繼承人對系爭土地公同共有之債權4884萬元云
    云。經查，被告辯稱：系爭土地經法務部行政執行署台北行
    政執行處執行查封，是因陳查某之遺產稅未繳清，陳查某之
    繼承人之財產均遭查封等情，原告對此並不爭執，即系爭土
    地被查封，係可歸責於陳查某全體繼承人之事由所致，並不
    能單純歸責於被告，且原告既尚未行使借名登記物返還請求
    權及不當得利返還請求權，亦不發生給付不能之狀態，從而
    ，原告依民法第226條第1項規定，請求被告應賠償原告屬原
    告及戊○○、丙○○、子○○、己○○、丁○○、寅○○、
    乙○○、卯○○、丑○○、庚○○○、辛○○公同共有債權
    之4884萬元，及自起訴狀繕本送達翌日起至清償日止，按年
    息5％計算之利息，洵屬無據，應予駁回。原告就該訴之聲
    明第二項，既受敗訴判決，其假執行之聲請即失所依據，應
    併予駁回。
五、結論：原告之訴為一部有理由，一部無理由，依民事訴訟法
    第79條，判決如主文。
中　　華　　民　　國　　94　　年　　6　　月　　20　　日
                  民事第三庭    法　官　李慈惠
如對本判決上訴，須於判決送達後20日內向本院提出上訴狀
中　　華　　民　　國　　94　　年　　6　　月　　20　　日
                                書記官  林秀娥
